臺北高等行政法院判決　　　　　　　　　　　　　　　九十年度訴字第三八七四號
　　　　　　　　　　　　　　　.
　　原　　　告　甲○○
　　被　　　告　臺北縣政府
　　代　表　人　蘇貞昌縣長）.
　　訴訟代理人　乙○○
　　　　　　　　丙○○
右當事人間因水土保持法事件，原告不服行政院農業委員會中華民國九十年二月二十
七日（九０）農訴字第八九０一五三三二０號訴願決定，提起行政訴訟。本院判決如
左：
　　主  文
原告之訴駁回。
訴訟費用由原告負擔。
　　事  實
一、事實概要：
  Ａ、原告於台北縣萬里鄉○○里○○段瑪鍊港小段一五三地號之法定山坡地開挖整
      地，經被告機關派員於民國（下同）八十九年八月十一日會同相關單位人員現
      場勘查屬實。
  Ｂ、被告機關乃認為：
    １、原告上開土地為山坡地，依水土保持法第八條第一項第五款之規定，其治理
        或經營該筆土地，應經調查規劃，依水土保持技術規範，實施水土保持之處
        理與維護。
    ２、而原告既為上開土地之所有權人，則依同法第四條之規定，上開土地如果有
        經營或使用之行為，而應實施水土保持之處理與維護時，原告即為同法所稱
        之「水土保持義務人」。
    ３、現原告在該土地上為開挖整地之行為，即應依同法第十三條第一項之規定，
        先擬具水土保持計畫，送請主管機關核定。
    ４、而原告違反水土保持法第十三條第一項之規定，未踐行上開申請核定之程序
        即行開挖，其行為已符合水土保持法第三十三條第一項第二款所定之「未先
        擬具水土保持計畫開挖整地」法定違章構成要件。
  Ｃ、因此被告機關於八十九年九月十三日以八九北府農土字第三四八五０四號函，
      而作出以下之規制性行政處分：
    １、依水土保持法第三十三條第一項第二款之規定，課處原告新臺幣（下同）六
        萬元。
    ２、依水土保持法第二十三條之規定，命令原告停止，並從處罰之日起二年內暫
        停該土地之開發申請。
  Ｄ、原告不服該行政處分，提起訴願亦遭駁回，乃提起本件行政訴訟。
二、兩造聲明：
　Ａ、原告聲明：
      求為判決撤銷原處分及訴願決定。
　Ｂ、被告聲明：
      求為判決駁回原告之訴。
三、兩造之爭點：
　Ａ、原告主張之理由：
    １、事實經過摘要：
      ａ、原告所有坐落台北縣萬里鄉○○里○○段瑪鍊港內小段一五四地號與鄰地
          同地段第一五三號土地係相鄰土地，而第一五四號土地係位於內側，並無
          通路可進出，如須進入時，必須經過一五三號土地。
      ｂ、原告所有上開地段第一五四號之田地，因要辦理所有權移轉登記予原告之
          子，故必須先有耕作之事實，遂於八十九年六月中旬申領農業使用證明書
          ，然該田地位於第一五三號土地之內側，故所有農耕之機具等必須經過該
          地，而在經過之土地上，造成泥土裸露地表之情形，而該裸露之面積，亦
          僅約百平方公尺而已。
    ２、法律上之主張：
      ａ、原告上開使用土地通行農耕機具之事實，在法律上不應被評價為「在法定
          山坡地開挖整地」。也非水土保持法第八條第一項第五款所指「開發建築
          用地、設置公園、墳墓，遊憩用地、運動場地或軍事訓練場、堆積土石、
          處理廢棄物或其他開挖整地」之情形。
      ｂ、因此原告上開行為，顯與水土保持法之使用規定不符，故無同法第十二條
          至第十四條處罰規定適用之餘地。
    ３、不服原處分及訴願決定之理由：
      ａ、被告機關所屬下級單位地政局及農業局於八十九年八月十一日上午派員會
          同有關單位前往現場勘查時，原告自始即向會勘之人員表示，該裸露之地
          方並非原告所開挖，係因為耕作第一五四號田地所須進入之農機具經過之
          痕跡，而承辦人員製作之會勘紀錄，在現場當時，僅要求原告簽名，表示
          曾參與會勘而已，而在第六條會勘結論欄上係空白，並未打勾之記號，此
          記號係承辦人員在事後自行加註，顯見該會勘紀錄有重大之瑕疵，而被告
          機關及訴願機關行政院農業委員會均以該重大瑕疵之會勘紀錄為基礎，作
          成行政處分，顯有不當，均應予撤銷。
      ｂ、又訴願機關在訴願階段並未傳訊原告或前往現場勘查，調查事實真象，即
          行作出駁回訴願之決定，對於人民權益影嚮至鉅，亦非妥當。
      ｃ、依據萬里鄉公所八十九年七月十七日核發之北縣萬農字第一四五二三號農
          業用地作農業使用證明書，可以證明上開第一五四號田地確實為耕作所必
          需，而主辦單位所照之像片，卻為第一五四號之田地，而非第一五三號之
          田地。有關機關之行政作業，一方面要求管制之農地一定必須耕作，等到
          農民依規定實施耕作時，另一方面，又以違規使用為由，不詳加調查，即
          予以嚴厲處分，顯有不當。如果原告有意開挖上開之田地時，為何僅只是
          二條走道之痕跡，且也僅約百平方公尺面積。
　Ｂ、被告主張之理由：
    １、法令依據：
      ａ、水土保持法第八條第一項規定：
          下列地區之治理或經營、使用行為，應經調查規劃，依水土保持技術規範
          實施水土保持之處理與維護：
          ．．．
          三、探礦、採礦、鑿井、採取土石或設置有關附屬設施。
          四、修建道路、公路、其他道路或溝渠等。
          五、於山坡地或森林區內開發建築用地，或設置公園、墳墓、遊憩用地、
              運動場地或軍事訓練場、堆積土石、處理廢棄物或其他開挖整地。
          ．．．
      ｂ、水土保持法第十三條第一項規定：
          第八條第一項第五款之開發、經營或使用行為，其水土保持義務人應先擬
          具水土保持計畫，送請主管機關核定，如屬依法應進行環境影響評估者，
          並應檢附環境影響評估審查結果一併送核，其水土保持計畫計未經主管機
          關核可前，各目的事業主管機關不得逕行核發開發或利用之許可。
      ｃ、水土保持法第三十三條第一項第二款：
          有下列情形之一者，處新臺幣六萬元以上三十萬元以下罰鍰．．．．．．
          ．．．．．．．
          二、違反第十二條至第十四條規定之一，未先擬具水土保持計畫或未依核
              定計畫實施水土保持之處理與維護者，或違反第二十三條規定，未在
              規定期限內改正或實施仍不合水土保持技術規範者。．．
      ｄ、水土保持法第二十三條第二項規定：
          未依第十二條至第十四條規定之一擬具水土保持計畫送主管機關核定而擅
          自開發者，除依第三十三條規定按次分別處罰外，主管機關應令其停工，
          得沒入其設施所使用之機具，強制拆除及清除其工作物，所需費用，由經
          營人、使用人或所有人負擔，並自第一次處罰之日起兩年內，暫停該地之
          開發申請。
    ２、原告不服原處分機關行政處分理由：
      ａ、原告所有上開地段第一五四號之田地，因要辦理所有權移轉登記予原告之
          子，故必須先有耕作之事實，遂於民國八十九年六月中旬申領農業使用證
          明書，然該田地位於第一五三號土地之內測，故所有農耕之機具等必須經
          過該地，而在經過之土地上，造成泥土裸露地表之情形，而該裸露之面積
          ，亦僅約百平方公尺，並非決定書所稱：「在法定山坡地開挖整地之情形
          」。並非水土保持法第八條第一項第五項之開發建築用地。
     ｂ、又台北縣政府地政局及農業局於八十九年八月十一日上午派員會同有關單
         位前往現場勘查，然於勘查中，原告自始即向會勘之人員表示，該裸露之
         地方並非原告所開挖，係因為耕作第一五四號田地所需進入之農機具經過
         之痕跡，而承辦人員製作之會勘紀錄，在現場當時，僅要求原告簽名，表
         示曾參與會勘而已，而再第六條會勘結論欄上係空白，並未打勾之記號，
         此記號係承辦人員在事後自行加註，顯見該會勘紀錄有重大瑕疵，而被告
         機關及訴願機關行政院農委會所作成之決定書，均以該重大瑕疵之會勘紀
         錄，作為處分之依據，故原處分書及決定書顯有不當，均應予撤銷。
    ３、惟查：
      ａ、被告機關於八十九年八月十一日現場會勘，經會同原告、萬里鄉公所、汐
          止地政事務所及相關人員現場勘查，並經地政事務所人員指界本案確有開
          挖整地、改變地形地貌之事實（詳如照片影本如附件四），確已違反水土
          保持法規定。
      ｂ、原告當時亦承認係其僱工開挖整地，會勘紀錄並經原告當場親閱無訛後認
          簽（詳會勘紀錄，附件三），並非原告所稱之事後添加；此有會勘紀錄及
          當日共同會勘人員可為證。
      ｃ、本案確已違反「水土保持法」第八條第五項、第十三條及第二十三條第二
          項之事實，被告機關依水土保持法第三十三條第一項之規定處原告行政罰
          鍰，並無不當。
　　理  由
壹、兩造爭執之要點：
  一、本案中兩造對於「八十九年六、七月間，在原告其所有之台北縣萬里鄉○○里
      ○○段瑪鍊港小段一五三地號、屬法定山坡地之土地上，有一條寬約三公尺，
      長約三十多公尺，總面積約一百平方公尺之道路，以供農用機具通行至相鄰之
      同小段一五四地號土地上植樹」之客觀事實，俱不爭執。
  二、而雙方所真正爭執之事項則僅限於「原告有無整地開闢供農用機具通行道路」
      之行為。
貳、本院之判斷：
  一、就此爭點，本院查台北縣政府會同萬里鄉公所等單位及原告本人於八十九年八
      月十一日勘查現場確有開挖整地之情形，有會勘紀錄表及照片附卷可稽，依現
      場照片顯示，該道路四周樹木茂盛，僅道路部分為裸露之土地，其有開挖整地
      之現象極為明顯，原告辯稱並未開挖整地，現場係農機經過自然形成等語，並
      不足採。
  二、原告在末依法擬具水土保持計劃申請核准之前即行開挖，已違反水土保持法第
      十三條第一項之規定，違章事實明顯，被告依水土保持法水土保持法第三十三
      條第一項第二款及同法第二十三條第二項之規定而為課罰之決定（即「課處原
      告六萬元之罰鍰」與「命令原告停止開挖整地，並從處罰之日起二年內停止係
      系爭一五三號土地之開發申請」），且罰鍰部分係依法定最低罰金額度裁處，
      並未逾越前揭法律所定「新台幣六萬元至三十萬元」之裁量範圍，裁量權限之
      行使尚無違法濫權之處。而命令停止開挖與二年內停止系爭開挖土地之開發申
      請之處理又是依法所為之不利益處置，同無違誤，應予維持。
參、綜上所述，本件原處分並無不當，訴願決定予以維持亦無違誤，原告訴請撤銷於
    法無據，應予駁回。
據上論結，本件原告之訴為無理由，爰依行政訴訟法第九十八條第三項前段，判決如
主文。
中　　華　　民　　國　　　九十一　　年　　　三　　　　月　　　六　　　　日
                                  臺北高等行政法院  第五庭
                                            審判長  法  官　張瓊文
      　　　　　　　　　　　　　　　　　　　　      法　官　黃清光
      　　　　　　　　　　　　　　　　　　　　      法　官　帥嘉寶
右為正本係照原本作成。
如不服本判決，應於送達後二十日內，向本院提出上訴狀並表明上訴理由，如於本判
決宣示後送達前提起上訴者，應於判決送達後二十日內補提上訴理由書（須按他造人
數附繕本）。
中　　華　　民　　國　　　九十一　　年　　　三　　　　月　　　六　　　　日
                                                    書記官  林麗美
